【裁判字號】    98,易,1973
【裁判日期】    980930
【裁判案由】    詐欺
【裁判全文】
臺灣臺北地方法院刑事判決              98年度易字第1973號
公  訴  人  臺灣臺北地方法院檢察署檢察官
被      告  乙○○
上列被告因詐欺案件，經檢察官提起公訴（97年度偵字第14765
號），因被告於準備程序進行中，就被訴事實為有罪之陳述，經
本院告知簡式審判程序意旨，並聽取公訴人及被告之意見後，本
院裁定依簡式審判程序審理，判決如下：
    主  文
乙○○幫助意圖為自己不法之所有，以詐術使人將本人之物交付
，累犯，處有期徒刑參月，如易科罰金，以銀元佰元即新臺幣
玖佰元折算壹日。
    事  實
一、乙○○前因詐欺案件，經臺灣臺南地方法院於民國91年8月
    19日以91年度易字第672號判決判處有期徒刑6月確定，復因
    恐嚇案件，經臺灣臺中地方法院於92年7月7日以92年度易字
    第28號判決判處有期徒刑6月確定，上開二罪接續執行，於
    93年1月18日執行完畢。詎其仍不知悔改，明知將自己所申
    辦之行動電話門號提供他人使用，有可能幫助詐欺集團成員
    從事不法犯行，或作為人頭帳戶供贓款出入所用，並使詐欺
    集團成員難以查緝，竟基於縱有人以其行動電話門號實施詐
    欺犯罪亦不違背其本意之幫助詐欺取財犯意，於95年6月17
    日在臺中市和信電訊股份有限公司台中崇德特約服務中心，
    以預付卡方式申辦門號0000000000號行動電話，旋於取得門
    號後之當天，在臺中第一廣場，以新臺幣（下同）500元之
    代價，販售交付交予顏銘宏及數名姓名年籍不詳詐欺集團成
    ，容任顏銘宏使用或轉交詐欺集團供作詐欺他人之連絡工具
    。嗣某詐欺集團成員之不詳姓名年籍成年男子，基於意圖為
    自己不法所有之犯意，於95年7月18日上午11時30分許，持
    用乙○○之0000000000門號，向欲辦理貸款之張凱媛詐稱渠
    係中國信託銀行服務人員「林明成」，要求先繳交手續費云
    云，張凱媛因而陷於錯誤，依該男子指示，前往臺北市大安
    區○○○路○段208號之六張犁郵局，於同日中午12時22分許
    ，將6,000元匯入由賴琬淳（所涉幫助詐欺罪嫌另經臺灣臺
    中地方法院判處有罪確定）於93年7月23日在臺中市○區○
    ○路451號台中中正郵局所申設之帳戶（局號：0000000號、
    帳號：0000000號）；復於95年7月18日下午2時許及傍晚，
    又兩度接獲乙名自稱係金管會「王主任」男子以門號
    0000000000 號來電要求張凱媛再繳交保證金，張凱媛皆陷
    於錯誤，分別前往六張犁郵局及址設臺北市○○區○○路
    198巷38弄12號之成功郵局，各於95年7月18日下午3時21分
    、95年7月19日上午9時45分許、95年7月19日上午11時56分
    、95年7月19日下午1時23分及95年7月19日下午2時19分，各
    將1萬6,800元、1萬6,800元、7,600元、6,000元及7,600元
    匯入前述賴琬淳之帳戶，總計6次共匯出6萬800元。嗣經張
    凱媛察覺受騙，始報警處理而循線查獲上情。
二、案經臺北市政府警察局大安分局報告臺灣臺北地方法院檢察
    署檢察官偵查起訴。
    理  由
一、前揭事實，業據被告乙○○於本院審理時坦承不諱（見本院
    卷98年9月17日準備程序筆錄、審判筆錄），核與被害人張
    凱媛於警詢時指訴之情節相符（見95年度偵字第2717 6 號
    卷第6至8頁），並有被害人提出之郵政國內匯款執據6紙（
    見95年度偵字第27176號卷第12至17頁）、和信電信股份有
    限公司97年11月20日和信（企營）字第09721101097號函附
    之被告所申辦門號0000000000號行動電話之申請書及申請人
    資料影本（見97年度偵字第14765號卷第61至64頁）、門號
    0000000000號行動電話通聯調閱查詢單（見95年度偵字第
    27176號卷第34頁）等各一份在卷可資佐證，足認被告前開
    自白與事實相符，應堪採信。本案事證明確，被告犯行洵堪
    認定，應依法論科。
二、查被告行為後，刑法部分條文業於94年2月2日經總統公布修
    正，並自95年7月1日起施行；又刑法施行法增訂第1條之1，
    亦於95年6月14日經總統公布，並自同年7月1日起施行。按
    行為後法律有變更者，適用行為時之法律，但行為後之法律
    有利於行為人者，適用最有利於行為人之法律，現行刑法第
    2條第1項定有明文。此條規定係規範行為後法律變更所生新
    舊法律比較適用之準據法，是刑法第2條本身雖經修正，但
    刑法第2條既屬適用法律之準據法，本身尚無比較新舊法之
    問題，於新法施行後，應一律適用裁判時之現行刑法第2條
    之規定，為「從舊從輕」之比較，合先敘明。次按本次刑法
    修正之比較新舊法，應就罪刑有關之共犯、未遂犯、想像競
    合犯、牽連犯、連續犯、結合犯，以及累犯加重、自首減輕
    暨其他法定加減原因（如身分加減）與加減例等一切情形，
    綜其全部罪刑之結果而為比較（最高法院95年5月23日95年
    度第8次刑庭會議決議參照）。經查：
(一)關於罰金刑，在刑法修正前，刑法分則編各罪所定罰金刑之
    貨幣單位原為銀元，其最高罰金數額，從各該法條規定，而
    最低罰金數額，則依修正前刑法第33條第5款之規定為1元以
    上（貨幣單位為銀元），且若定有罰金刑之論罪法條係於72
    年6月25日前所制定，而該法條日後均未修正者，得依罰金
    罰鍰提高標準條例第1條前段規定，就其原定數額提高為2倍
    至10倍，其後修正者則不提高倍數，並依現行法規所定貨幣
    單位折算新臺幣條例第2條規定，以銀元1元折算為新臺幣3
    元；於刑法修正後，因刑法第33條第5款修正為：「罰金：
    新臺幣1千元以上，以百元計算之。」使得刑法之罰金貨幣
    單位已由銀元改為新台幣，則刑法分則編各罪所定罰金刑之
    貨幣單位，自應配合修正為新臺幣，又為使刑法分則編各罪
    所定罰金之最高數額與刑法修正前趨於一致，乃增訂刑法施
    行法第1條之1：「中華民國94年1月7日刑法修正施行後，刑
    法分則編所定罰金之貨幣單位為新臺幣。94年1月7日刑法修
    正時，刑法分則編未修正之條文定有罰金者，自94年1月7日
    刑法修正施行後，就其所定數額提高為30倍。但72年6月26
    日至94年1月7日新增或修正之條文，就其所定數額提高為3
    倍。」。從而，刑法分則編各罪所定罰金刑之最高數額，於
    刑法修正前、後並無不同，惟修正後刑法第33條第5款所定
    罰金刑最低數額，較之修正前提高，自以修正前刑法第33條
    第5款規定有利於被告。
(二)修正前刑法第30條第1項、第2項分別規定：「幫助他人犯罪
    者，為從犯。雖他人不知幫助之情者，亦同」、「從犯之處
    罰，得按正犯之刑減輕之」，修正後則規定：「幫助他人實
    行犯罪行為者，為幫助犯。雖他人不知幫助之情者，亦同」
    、「幫助犯之處罰，得按正犯之刑減輕之」。依此，對被告
    而言，不論依據修正前、後之刑法，其均屬幫助犯，並無有
    利或不利之情形，自不生新舊法比較之問題，應依法律一般
    適用原則，逕依裁判時刑法第30條第2項之規定，按正犯之
    刑減輕之。
(三)刑法第47條第1項有關累犯構成要件之規定亦經修正施行，
    但被告係於受有期徒刑之執行完畢後，5年以內再故意犯本
    件之罪，依修正前後第47條第1項之規定，均構成累犯，即
    無有利或不利之情形，自無適用刑法第2條第1項為比較新舊
    法之問題，應適用現行有效之修正後規定論以累犯（最高法
    院97年第2次刑事庭會議決議參照）。
三、按刑法上之幫助犯，係對於犯罪與正犯有共同之認識，而以
    幫助之意思，對於正犯資以助力，而未參與實施犯罪之行為
    者而言（最高法院75年度臺上字第1509號判決意旨參照）。
    因此如未參與實施犯罪構成要件之行為，且係出於幫助之意
    思提供助力，即屬幫助犯，而非共同正犯。被告僅交付行動
    電話0000000000號門號予某詐欺集團成員數名人，而對其後
    某自稱「林明成」、「王主任」之男子詐欺張凱媛之犯行提
    供助力，並無共同實施詐欺犯行之犯意聯絡或行為分擔，亦
    即，被告所實施者，非屬詐欺犯行之構成要件行為，應為幫
    助犯。核被告所為，係犯刑法第30條第1項、第339條第1項
    詐欺取財罪之幫助犯。查被告有如事實欄一所載犯罪科刑及
    執行之紀錄，有臺灣高等法院被告前案紀錄表在卷可稽，其
    受有期徒刑執行完畢後，5年內故意再犯本案有期徒刑以上
    之罪，為累犯，應依刑法第47條第1項規定加重其刑。又被
    告係幫助他人犯前開之罪，應依刑法第30條第2項之規定，
    應按正犯之刑減輕其刑，並依法先加後減之。爰審酌被告幫
    助他人為詐欺取財犯罪，致真正犯罪者難以查獲，助長詐欺
    犯罪風氣猖獗，破壞社會治安及金融秩序甚鉅，並使被害人
    張凱媛受有損害，惟被告未直接參與詐欺取財犯行，且非實
    際獲得不法利益之人，情節顯較輕微，及參以被告於警詢及
    偵查中原否認犯行，經本院審理後始坦承犯行等一切情狀，
    量處如主文所示之刑。另按被告於行為時，即修正前刑法第
    41條第1項前段規定：「犯最重本刑為5年以下有期徒刑以下
    之刑之罪，而受6個月以下有期徒刑或拘役之宣告，因身體
    、教育、職業、家庭之關係或其他正當事由，執行顯有困難
    者，得以1元以上3元以下折算1日，易科罰金」，又依95年5
    月17日修正前罰金罰鍰提高標準條例第2條規定，就其原定
    數額提高為100倍折算1日，則被告行為時之易科罰金折算標
    準，應以銀元300元折算1日，經折算為新臺幣後，應以新臺
    幣900元折算為1日。而修正後之刑法第41條第1項前段則規
    定：「犯最重本刑為5年以下有期徒刑以下之刑之罪，而受6
    個月以下有期徒刑或拘役之宣告者，得以新臺幣1,000元、
    2,000元或3,000元折算1日，易科罰金」；比較修正前後之
    易科罰金折算標準，可知以94年2月2日修正公布前之刑法規
    定，較有利於被告，則應依刑法第2條第1項前段，適用修正
    前刑法第41條第1項前段及95年5月17日修正前罰金罰鍰提高
    標準條例第2條等規定，定其折算標準，併諭知銀元折算新
    臺幣之標準。
四、中華民國九十六年罪犯減刑條例第5條規定：「本條例施行
    前，經通緝而未於中華民國96年12月31日以前自動歸案接受
    偵查、審判或執行者，不得依本條例減刑。」其立法理由謂
    ：「一、按通緝犯乃惡意逃避法律制裁，本無接受裁判及悔
    改之意，如嗣後經逮捕到案仍施予減刑，不啻有鼓勵民眾藐
    視法律之誤識，且對本條例施行前，因不知政府即將辦理減
    刑而自動到案服刑完畢之受刑人，因無法享受減刑寬典，尤
    難謂平。為維護法律尊嚴及消弭上述不公平現象，爰定明依
    本條例應減刑之通緝犯須於一定期限內自動歸案接受偵查、
    審判或執行，始能獲邀減刑寬典。二、將自動歸案截止日期
    定為96年12月31日，以免案件遷延，喪失減刑鼓勵犯罪人早
    日更生之美意。」由此可知，上開減刑條例第5條之適用時
    機，限於「96年7月15日以前（包含當日）」經通緝，未於
    「96年7月16日施行起至96年12月31日以前（包含當日）」
    自動歸案，才不得依本條例減刑（臺灣高等法院暨所屬法院
    96年法律座談會刑事類提案第38號審查意見參照）。本案犯
    罪時間係在96年4月24日以前，且係於96年5月4日經臺灣臺
    北地方法院檢察署通緝，有該署96年5月4日甲○盛改緝字第
    1867號號通緝書在卷可查，係於前開減刑條例施行前經通緝
    者，惟被告遲至97年3月9日始經緝獲，有嘉義縣警察局朴子
    分局通緝案件報告書附卷可稽，並未於96年12月31日前自動
    歸案，應依中華民國九十六年罪犯減刑條例第5條規定，自
    不得減刑，附此敘明。
據上論斷，應依刑事訴訟法第273條之1第1項、第299條第1項前
段，刑法第2條第1項前段、第339條第1項、第30條第1項前段、
第2項，第47條第1項，修正前刑法第41條第1項前段，刑法施行
法第1條之1、廢止前罰金罰鍰提高標準條例第2條，現行法規所
定貨幣單位折算新臺幣條例第2條，判決如主文。
本案經檢察官蔡偉逸到庭執行職務。
中    華    民    國    98    年    9     月    30    日
                  刑事第五庭    法  官  李宜娟
上正本證明與原本無異。
如不服本判決應於收受送達後10日內向本院提出上訴書狀，並應
敘述具體理由；其未敘述上訴理由者，應於上訴期間屆滿後20日
內向本院補提理由書（均須按他造當事人之人數附繕本）「切勿
逕送上級法院」。告訴人或被害人如對於本判決不服者，應具備
理由請求檢察官上訴，其上訴期間之計算係以檢察官收受判決正
本之日期為準。
                                書記官  張華瓊
中    華    民    國    98    年    10    月    2     日
附錄本案論罪科刑法條：
中華民國刑法第339條
（普通詐欺罪）
意圖為自己或第三人不法之所有，以詐術使人將本人或第三人之
物交付者，處5年以下有期徒刑、拘役或科或併科1千元以下罰金
。
以前項方法得財產上不法之利益或使第三人得之者，亦同。
前二項之未遂犯罰之。


司法院資訊處製作；財團法人民間司法改革基金會備份。
